【裁判字號】    89,上易,248
【裁判日期】    900221
【裁判案由】    清償借款
【裁判全文】
臺灣高等法院高雄分院民事判決  八十九年度上易字第二四八號
      上  訴  人    乙○○
      兼      右
      訴訟代理人    丁○○    .
      被 上訴 人    臺灣銀行    設台北市○○○路○段一二○號
      法定代理人    甲○○    .
      訴訟代理人    丙○○    .
      複 代理 人    戊○○  .
右當事人間清償借款事件，上訴人對於中華民國八十九年十月十七日台灣屏東地方法
院八十九年度訴字第七九九號第一審判決提起上訴，本院判決如左：
      主      文
原判決關於命上訴人連帶給付本金超過新台幣柒拾陸萬壹仟捌佰零玖元，及利息、違
約金超過附表所示部分與該部分假執行之宣告，暨訴訟費用之裁判，均廢棄。
右廢棄部分，被上訴人在第一審之訴及假執行之聲請均駁回。
其他上訴駁回。
第一、二審訴訟費用由被上訴人負擔百分之三，餘由上訴人連帶負擔。
      事      實
壹、上訴人方面：
一、聲明：求為判決：
  (一)原判決廢棄。
  (二)被上訴人應同意上訴人就貸款餘額按月分期清償，至民國一０七年一月七日止，
    利息則自民國九十年二月七日起按年息百分之八．三五計算。
  (三)第一、二審訴訟費用由被上訴人負擔。
二、陳述：除引用原判決書之記載外，補稱：
  (一)上訴人向被上訴人之兩筆借款中有一筆新台幣（下同）一百五十餘萬元，並非本
    案審理之對象，原審對兩筆借款發支付命令，上訴人如未提出異議，早就與確定
    判決同一效力，豈不使上訴人陷於困境。
  (二)借款未逾期六個月時，上訴人屢與被上訴人協議（原審八十九年九月七日準備程
    序及八十九年十月三日言詞辯論），陳情攤還借款之事，均未獲採納，且於八十
    九年九月七日準備程序時，被上訴人草率拿錯借據資料（即拿兩筆借款中之一百
    五十餘萬元），倘上訴人未承認尚欠借款七十八萬餘元之事，本案將無從審理，
    故原審判決過程顯有瑕疵。
  (三)上訴人有向被上訴人借款本件八十五萬元，且有按期繳納利息與本金到第二十一
    期，雖自八十八年十月七日即第二十二期起未繳納本息，然嗣於八十九年十月十
    四日有再繳納九萬三千零五十六元，於八十九年十二月七日再繳納七千零三十四
    元，於九十年一月七日再繳納七千零三十四元。上訴人共計繳納利息至九十年一
    月七日。
  (四)上訴人否認被上訴人所計算的違約金之方式，被上訴人所寄給上訴人的放款借據
    影本是有接縫的，且放款借據影本之內容所載特別條款上二枚印章與上訴人印章
    不符。
  (五)請求鈞院查明上訴人對向被上訴人所借貸之餘款真正數額，並請求准許上訴人自
    民國九十年元月七日至一○七年元月七日按月攤還本息。
三、證據：除引用原審之立證方法外，補提：借款印文壹張、放款結清查詢單影本一
    份，放款還款查詢單影本二份、臺灣銀行屏東分行收據二份、其他預收款影本一
    份。
貳、被上訴人方面：
一、聲明：求為判決：
  (一)上訴駁回。
  (二)上訴費用由上訴人負擔。
  (三)原判決命上訴人給付被上訴人之金額，減縮為本金七十七萬四千九百五十一元，
    及自民國九十年一月七日起至清償日止，按年息百分之八．三五計算之利息，暨
    按上開利率百分之二十計算之違約金。
二、陳述：除引用原判決書之記載外，補稱：
    本案於八十九年十月十七日獲原審法院判決被上訴人勝訴後，上訴人又於八十九
    年十一月十四日、十二月七日及九十年一月七日向被上訴人分別繳納九萬三千零
    五十六元、七千零三十四元、七千零三十四元，被上訴人於上訴人繳款時即已告
    知該三筆款係暫收款，及上訴人於繳款後，需向被上訴人之屏東分行提出准予回
    復照原貸條件之書面申請，並由該分行轉呈總行核准後，再由被上訴人與上訴人
    簽訂增補借據，且約定上訴人於第一審判決後不再提起上訴時適用。惟本案上訴
    人業已向鈞院提起上訴，故本借款仍應依借據第九條約定視為全部到期，上列前
    二筆暫收款應依借據約定沖抵本筆借款，自八十八年十月七日至八十九年十二月
    六日十四個月之利息、違約金合計新臺幣八萬八千七百零三元，餘款一萬一千三
    百八十七元再沖本金，扣抵後上訴人尚欠本金七十七萬五千五百一十元（計算方
    法如九十年一月二日答辯狀附表所示）。嗣上訴人復於九十年一月七日繳納七千
    零三十四元，經扣抵本息後，上訴人應再連帶給付被上訴人七十七萬四千九百五
    十一元，及自民國九十年一月七日起至清償日止，按年息百分之八．三五計算之
    利息，並按上開利率百分之二十計算之違約金。為此請准予減縮訴之聲明，以保
    權益。
三、證據：除引用原審之立證方法外，補提：本息及違約金計算表一份。
      理      由
一、本件被上訴人起訴主張：上訴人乙○○、丁○○於民國八十七年一月七日向伊連
    帶借款八十五萬元整，期限至民國一０七年一月七日止，約定利息按年息百分之
    八．三五計算，按月於每月七日攤還本息，如一期不履行，視為全部到期，遲延
    履行時，逾期六個月以內者，按上開利率百分之十，逾期超過六個月部分，按上
    開利率百分之二十，加付違約金。詎上訴人僅清償本息至第二十一期（八十八年
    十月七日），其餘本金七十八萬六千八百九十七元，屢經催討，迄未清償，依連
    帶借貸關係，上訴人應負連帶給付責任，求為命上訴人連帶給付伊七十八萬六千
    八百九十七元，即自八十八年十月七日起至清償日止，按年息百分之八．三五計
    算之利息，暨逾期在六個月以內者，按上開利率百分之十，超過六個月部分，按
    上開利率百分之二十計算之違約金之判決。（原審為被上訴人勝訴之判決，上訴
    人聲明不服，嗣被上訴人於本院減縮如其聲明所示）。
二、上訴人則以：伊確有向被上訴人借款八十五萬元，雖自借款後僅清償該借款至第
    二十一期應付之本息，第二十二期即八十八年十月七日起未繳納本息，然伊陸續
    於八十九年十一月十四日、十二月七日及九十年一月七日已向被上訴人分別繳納
    九萬三千零五十六元、七千零三十四元、七千零三十四元。被上訴人違約金計算
    之方式並不合理，放款借據影本有關特別條款上二枚印章與伊二人印章並不符，
    請求查明所借貸之餘額，並請求分期按月清償本息等語，資為抗辯。
三、被上訴人上開主張之事實，業據提出放款借據、存入憑條、小額貸款放出資料登
    錄單、同意書、及小額貸款全部查詢各一件為證，上訴人亦自承有簽立本件放款
    借據，雖抗辯被上訴人交付之放款借據影本有接縫，與原本無接縫不符，及放款
    借據影本上特別條款約定上方之上訴人印文二枚並非真實等語，惟上訴人對於被
    上訴人提出之放款借據原本之真正並不爭執，兩造間借款關係自以放款借據原本
    為憑，且經本院當庭核對放款借據原本與上訴人提出之印文資料相符，上訴人亦
    自認其於本件被上訴人起訴前僅清償本息至第二十一期，其餘本金七十八萬六千
    八百九十七元及自八十八年十月七日起至清償日止之利息，暨逾期之違約金未為
    清償等情，是上訴人執借據影本為抗辯，殊不足取，被上訴人此部分之主張，堪
    信為真實。
四、上訴人雖另辯以：貸款餘額及利息請准由伊分期按月清償云云，惟被上訴人不同
    意。查依兩造所簽立之放款借據第九條規定：「借用人對貴行所負一切債務，如
    有左列情形之一時，無須由貴行事先通知或催告，貴行得隨時減少對借用人之授
    信額度或縮短授信期限，或視為全部到期：(一)任何一宗債務不依約清償或攤還本
    金時。．．．」。本件上訴人於起訴前自第二十二期即八十八年十月七日起未繳
    納本息，所餘本金為七十八萬六千八百九十七元，為上訴人所自認，依上開約定
    ，上訴人已喪失期限利益，視為全部到期，上訴人所為分期清償之抗辯，自不足
    採。
五、上訴人另辯以：伊陸續於八十九年十一月十四日、十二月七日及九十年一月七日
    ，向被上訴人分別繳納九萬三千零五十六元、七千零三十四元、七千零三十四元
    等語，並提出放款結清查詢單影本一份，放款還款查詢單影本二份、臺灣銀行屏
    東分行收據二份、其他預收款影本一份為證，被上訴人亦不爭，堪信為真。惟被
    上訴人主張上訴人陸續提出之清償，前二筆款合計十萬零九十元，應依借據約定
    沖抵上訴人自八十八年十月七日至八十九年十二月六日十四個月之利息、違約金
    ，合計八萬八千七百零三元，餘款一萬一千三百八十七元再沖本金，扣抵後，尚
    欠本金七十七萬五千五百一十元；及上訴人又於九十年一月七日繳納七千零三十
    四元，經扣抵本息後，所餘本金為七十七萬四千九百五十一元，上訴人應連帶給
    付被上訴人七十七萬四千九百五十一元，及自九十年一月七日起至清償日止，按
    年息百分之八．三五計算之利息，並按上開利率百分之二十計算之違約金等語，
    上訴人則否認被上訴人關於違約金之計算，辯以：不知貸款餘額為若干等語。被
    上訴人雖主張依借據約定，上訴人提出之清償，應抵充利息、違約金後，餘額再
    抵充本金，惟綜觀兩造所簽放款借據之內容，並未就清償抵充順序為特別約定，
    此有上開放款借據可查，則上訴人提出之給付，自應適用民法第三百二十三條規
    定之抵充順序。按清償人所提出之給付，應先抵充費用，次充利息，次充原本，
    固為民法第三百二十三條前段所明定。至於違約金之性質則與利息不同，民法既
    無違約金儘先抵充之規定，其抵充之順序，應在原本之後（最高法院八十年度台
    上字第第三九０號判決可參）。本件兩造既無特別約定，被上訴人尚難以違約金
    優先於原本抵充而受清償。準此，上訴人未依約於八十八年十月七日繳納本息，
    所餘本金為七十八萬六千八百九十七元，視為全部到期，上訴人於八十九年十一
    月十四日償還九萬三千零五十六元，先抵充八十八年十月七日起至八十九年十一
    月十三日止計十三個月又七日之利息七萬二千四百五十九元（786,897×8.35%
    ×〈13+7/30〉÷12=72,459）（以下均四捨五入），次抵充本金二萬零五百九十
    七元（93,056-72,459=20,597），尚餘本金七十六萬六千三百元（ 786,897-
    20,597=766,300）。上訴人於八十九年十二月七日又償還七千零三十四元，先抵
    充八十八年十一月十四日起至八十九年十二月六日止計二十三日之利息四千零八
    十八元（766,300×8.35%×23/30÷12=4,088），次抵充本金二千九百四十六元
    （7,034-4,088=2,946），尚餘本金七十六萬三千三百五十四元（766,300-2,946
    =  763,354）。上訴人於九十年一月八日復償還七千零三十四元，先抵充八十九
    年十二月七日起至九十年一月七日止計一個月一日之利息五千四百八十九元（
    763,354×8.35%×〈1+1/30〉÷12=5,489），次抵充本金一千五百四十五元（
    7,034-5,489=1,545），尚餘本金七十六萬一千八百零九元（763,354-1,545=
    761,809）。是被上訴人得向上訴人請求連帶給付之本金為七十六萬一千八百零
    九元，及自九十年一月八日起至清償日止之利息。又上訴人自八十八年十月七日
    起遲延履行，依上開放款借據第四條之約定，其逾期六個月以內者，按上開利率
    百分之十，逾期超過六個月部分，按上開利率百分之二十，加付違約金，又因上
    訴人遲延履行後陸續提出清償，經逐次抵充利息及本金後之本金餘額，有如上之
    不同，則上訴人應給付之違約金，即因各時期本金餘額之不同而有異，詳如附表
    所示。
六、綜上所述，被上訴人依借貸之法律關係，得請求上訴人連帶給付七十六萬一千八
    百零九元，及自九十年一月八日起至清償日止，按年息百分之八．三五計算之利
    息，暨如附表所示之違約金。原審就此部分准許被上訴人之請求，而為上訴人敗
    訴之判決，核無不合，應予維持。上訴人意旨指摘此部分不當求予廢棄，非有理
    由，應予駁回。至被上訴人超過上開部分之請求，為無理由，原審判令上訴人連
    帶給付，尚有未合，此部分之上訴，為有理由，應由本院予以廢棄，改判如主文
    第二項所示。
七、本件事證已臻明確，上訴人於原審雖執其另向被上訴人借貸一百六十萬元，有抽
    到勞工貸款，政府補貼利率為百分之三．八二五，該筆借款利率應予扣除云云，
    因與本案無涉，於本件判決結果，亦不生影響，自無予以論究之必要，併合說明
    。
據上論結，本件上訴一部有理由，一部無理由，並依民事訴訟法第四百五十條、第四
百四十九條第一項、第七十九條但書、第八十五條第二項判決如主文。
中      華      民      國    九十      年      二      月      二十一  日
                                      臺灣高等法院高雄分院民事第三庭
~B1審判長法官  張國彬
~B2法      官  賴玉山
~B3法      官  徐文祥
右為正本係照原本作成。
不得上訴。
中      華      民      國    九十      年      二      月      二十三  日
~B法院書記官  郭榮芳
附表：（台灣高等法院高雄分院八十九年度上易字第二四八號民事判決）
┌─────┬─────────────────────────────┐
│   利 息  │         違              約            金                 │
│（新台幣）│                     （新台幣）                           │
├─────┼─────┬─────┬─────┬─────┬─────┤
│本金七十六│本金七十八│本金七十八│本金七十六│本金七十六│本金七十六│
│萬一千八百│萬六千八百│萬六千八百│萬六千三百│萬三千三百│萬一千八百│
│零九元自九│九十七元自│九十七元自│元自八十九│五十四元自│零九元自九│
│十年一月八│八十八年十│八十九年四│年十一月十│八十九年十│十年一月八│
│起至清償日│月七日起至│七日起至同│四日起至同│二月七日起│日起至清償│
│止，按年息│八十九年四│年十一月十│年十二月六│至九十年一│日止，按上│
│百分之八．│月六日止，│三日止，按│日止，按上│月七日止，│開利率百分│
│三五計算  │按上開利率│上開利率百│開利率百分│按上開利率│之二十計算│
│          │百分之十計│分之二十計│之二十計算│百分之二十│          │
│          │算        │算        │          │計算      │          │
└─────┴─────┴─────┴─────┴─────┴─────┘


司法院資訊處製作；財團法人民間司法改革基金會備份。
